臺灣彰化地方法院民事判決　　　　　　　　　　　　九十二年度重訴字第一二三號
　　原　　　告　保證責任彰化縣第六信用合作社
　　法定代理人　丙○○
　　訴訟代理人　丁○○
　　被　　　告　乙○○
　　　　　　　　甲○○
　　訴訟代理人　黃精良律師
右當事人間請求清償借款事件，本院於民國九十三年六月十八日言詞辯論終結，判決
如左：
    主      文
被告應連帶給付原告新台幣仟佰捌拾萬元，及自民國九十一年十一月二日起至清
償日止，按年息百分之七．二計算之利息，並自民國九十一年十二月三日起至清償日
止，逾期清償在六個月以內者，按上開利率百分之十，超過六個月以上者，按上開利
率百分之二十計付違約金。
訴訟費用由被告連帶負擔。
    事實及理由
一、本件原告起訴主張被告乙○○邀同被告甲○○為連帶保證人，於民國  (下同)八
    十五年十月八日向原告借用新台幣（下同）五千六百萬元，經部分清償後，於八
    十八年十月二十七日借款期限屆滿時尚欠四千三百二十三萬元未還，遂於同日辦
    理展期，並簽發相同金額之本票乙紙，約定清償期限為九十一年十月二十七日，
    利率按年息百分之七．二計算，如有一期遲延履行時，視為全部到期，逾期清償
    在六個月以內者，按上開利率百分之十，超過六個月以上者，按上開利率百分之
    二十計付違約金。詎被告二人自九十一年十一月一日起即未依約繳納利息，尚欠
    本金三千三百八十萬元，及如主文第一項所示之遲延利息與違約金，原告屢向被
    告二人催討，均置之不理，爰依民法消費借貸及連帶保證契約法律關係訴請被告
    二人連帶給付上開借款等情。並聲明如主文第一項所示。
二、被告二人則否認曾於右揭時間向原告借款及擔任連帶保證人，原告提出之本票並
    非被告二人親自簽名，印文亦非被告二人所有，且原告於八十八年十月二十七日
    貸放四千三百二十三萬元，被告復未領取，原告匯款轉帳之華陽分社活期儲蓄存
    款第四四三八─四號帳戶亦非被告乙○○開設，而被告乙○○在原告處僅開設活
    期儲蓄存款第二一九八八─三號帳戶，不知尚有其他帳戶存在，因消費借貸契約
    為要物契約，系爭借款既未匯入被告乙○○開設之帳戶，該消費借貸契約應不成
    立等語置辯。並聲明：原告之訴駁回。
三、兩造不爭執之事項：
  (一)系爭本票蓋用被告二人之印文與原告提出被告二人之印鑑證明印文相符。
  (二)被告二人之印鑑證明係證人即代書姚麗麗受訴外人林凌華委託辦理，而訴外人
      林凌華為原告前法定代理人林炳森之女，訴外人林凌華之配偶即訴外人李明憲
      為被告甲○○之子、被告乙○○之兄，訴外人李明憲目前為嘉義縣太保市華濟
      醫院院長。
  (三)被告乙○○對原告提出八十四年度綜合所得稅各類所得資料查詢清單之形式真
      正不爭執。
四、得心證之理由：
    兩造就本件訴訟之爭點所在，乃系爭借款之消費借貸契約是否有效成立？被告二
    人抗辯稱印鑑章遭他人盜用，是否有據？茲分別說明如次：
  (一)按稱消費借貸者，謂當事人一方移轉金錢或其他代替物之所有權於他方，而約
      定他方以種類、品質、數量相同之物返還之契約，民法第四百七十四條第一項
      定有明文。又消費借貸，為要物契約，須以金錢或其他代替物之交付為構成要
      件，如對於交付之事實有爭執，自應由主張已交付之貸與人負舉證責任 (參見
      最高法院七十九年度台上字第二七二二號判決意旨)。本件原告主張被告乙○
      ○邀同被告甲○○於八十二年三月二十四日向原告借款五千六百萬元，八十三
      年五月三十日、八十五年十月八日均已同一金額展期續借，迄至八十八年十月
      二十七日，經部分清償後，再展期續借四千三百二十三萬元，並同時簽發系爭
      本票乙紙供擔保，而上開借款均指定被告乙○○名義在原告華陽分社開設活期
      儲蓄存款第四四三八─四號帳戶供轉帳及繳息使用等情，已據其提出借款申請
      書影本三件、本票影本一件、授信約定書影本二件、彰化縣彰化市戶政事務所
      印鑑證明影本二件、活期儲蓄存款第四四三八─四號存款印鑑卡影本一件、被
      告乙○○國民身分證影本一件、放款及帳卡明細資料影本一件各在卷為憑，核
      屬相符，而被告二人雖否認曾於右揭時間向原告借款，並以前詞抗辯，惟查：
  １、依原告提出被告二人於八十一年四月九日簽署之授信約定書，其上被告二人之
      對保簽名為被告二人所親簽，而蓋用印章之印文與印鑑證明之印文相符，對保
      地點在彰化縣彰化市○○路一四八號乙節，業經證人即原告對保承辦人林原同
      於九十二年八月八日在本院證述明確，另上開活期儲蓄存款第四四三八─四號
      帳戶係於八十一年四月九日開戶，該存款印鑑卡之印文依肉眼觀察亦與印鑑證
      明之印文相符，再依原告提出被告乙○○、甲○○印鑑證明之申請時間分別為
      八十一年三月二十五日、八十一年一月二十九日，且申請印鑑證明須提出申請
      人之國民身分證正本及印鑑實物，始得辦理等情，當時若非被告二人親自交付
      國民身分證正本及印鑑實物予訴外人林凌華，證人姚麗麗自無受訴外人林凌華
      委任代為申辦印鑑證明之可能。又系爭借款係持用上開印鑑章及印鑑證明向原
      告辦理，該授信約定書及借款申請書上之印文既與印鑑證明之印文相符，復經
      原告派員實地辦理對保無誤，並將系爭借款匯入被告乙○○開設之前開活期儲
      蓄存款第四四三八─四號帳戶內，參照首揭最高法院判決意旨，則系爭借款之
      主債務人為被告乙○○，被告甲○○為連帶保證人，且借款復已交付，是被告
      二人與原告間就系爭借款之消費借貸契約應已成立生效甚明。
  ２、被告二人雖抗辯稱該授信約定書之對保地點並未記載門牌號碼，原告未實際對
      保云云，惟一般金融機構之對保，係金融機構之人員與借款人或連帶保證人會
      面，確認有無借款或保證之真意，並在授信約定書或保證書之對保欄簽名或蓋
      章而言，故原告就系爭借款有無實際對保，並不以授信約定書上對保地點記載
      是否完備為必要，且依證人林原同之前開證言，應認原告就系爭借款確已完成
      對保手續，被告二人此部分之抗辯，要無可取。
  ３、被告乙○○固否認曾委任證人姚麗麗代為申辦印鑑證明，並抗辯稱該枚印鑑章
      已遺失，事後亦辦理印鑑變更登記云云，然依前述，證人姚麗麗係受訴外人林
      凌華委任代為申辦被告二人之印鑑證明，而被告乙○○、甲○○與訴外人林凌
      華復為叔嫂、翁媳關係，若非被告二人親自將印鑑章交付訴外人林凌華，並委
      由其代為申辦印鑑證明，訴外人林凌華在被告乙○○印鑑章未遺失之情況，豈
      能取得該枚印鑑章辦理印鑑證明？況被告乙○○自承於八十四年間發現印鑑章
      不見，始辦理印鑑變更登記等語  (參見九十二年七月九日言詞辯論筆錄)，核
      與本院依被告乙○○聲請向彰化縣彰化市戶政事務所調閱印鑑變更登記資料相
      符  (申請變更印鑑登記日期為八十四年十一月十四日)，亦有該所九十二年六
      月二十三日彰市戶字第０九二０００五三九一號函及附件資料足憑，則系爭借
      款簽署授信約定書及開設上開活期儲蓄存款帳戶之日期均為八十一年四月九日
      ，被告二人既於八十一年四月九日即留存印鑑資料於原告處，其事後於八十四
      年間向戶政機關申請變更印鑑登記時，若未同時向原告申請變更原留印鑑，對
      原告而言，仍以八十一年四月九日留存印鑑章為有效。另依原告提出被告二人
      於八十一年二月二十日提供彰化縣彰化市○○○段四一八─三地號土地、八十
      一年三月二十八日提供彰化縣彰化市○○段四九五地號土地分別設定抵押之抵
      押權設定契約書及被告二人於八十二年三月十二日辦理他項權利變更契約書等
      文件，發現被告二人蓋用之印鑑章亦與印鑑證明上之印文相符，足見被告二人
      所有之系爭印鑑曾在多種場合使用，並非僅限於原告處使用而已。從而系爭借
      款於八十五年及八十八年辦理展期續借時，原告依被告二人於八十一年四月九
      日留存之印鑑章而同意續借，並未違反一般金融機構「認章不認人」之作業慣
      例，被告二人徒以該借款申請書及本票之簽名非其親筆所為而否認系爭借款之
      存在，即有害及金融交易秩序之虞，委無可採。
  ４、被告乙○○復抗辯稱在原告處僅開設活期儲蓄存款第二一九八八─三號帳戶，
      不知尚有其他帳戶存在云云，然依原告提出而被告乙○○不爭執之八十四年度
      綜合所得稅各類所得資料查詢清單記載，其上即有二筆原告支付之利息所得，
      其中利息所得金額五千二百五十六元者即為系爭借款轉帳繳息使用之活期儲蓄
      存款第四四三八─四號帳戶等情，已據原告陳明在卷，被告乙○○既為研究所
      畢業具碩士學歷之高級知識菁英，若在原告處並未開設二個活期儲蓄存款帳戶
      ，何以在八十五年間申報綜合所得稅時不向原告提出申訴請求更正，而任令原
      告多列一個帳戶？足見被告乙○○至遲於八十五年間即已知悉其在原告處開設
      二個活期儲蓄存款帳戶，其竟在原告追償系爭借款時始否認有該帳戶之存在，
      自無可取。
  ５、原告主張系爭借款原為提供被告乙○○之兄即訴外人李明憲經營之嘉義縣太保
      市華濟醫院營運周轉使用，事後展期續借係為清償積欠之舊債等語，被告則抗
      辯稱系爭借款既供華濟醫院周轉使用，即與被告無關云云，惟系爭借款之主債
      務人為被告乙○○，連帶保證人為被告甲○○，已如前述，被告二人復共同簽
      發交付系爭本票予原告，自難認系爭借款與被告二人無關。又依原告提出被告
      乙○○上開活期儲蓄存款帳戶之往來明細資料，系爭借款既已確實匯入被告乙
      ○○之上開帳戶，原告即已完成撥款手續，至該筆款項事後轉匯予何人帳戶？
      供何人使用？並非原告得以過問。況依原告提出前揭被告乙○○八十四年度綜
      合所得稅各類所得資料查詢清單記載，發現被告乙○○於八十四年度已在華濟
      醫院支薪，該年度華濟醫院支付薪資所得為十一萬六千九百六十七元，而八十
      五年度華濟醫院支付薪資所得為三十一萬六千二百四十九元，本院參酌被告乙
      ○○、甲○○與訴外人李明憲為親兄弟、父子關係，被告乙○○復在華濟醫院
      任職，系爭借款之流向縱令非由被告乙○○實際使用，而係供華濟醫院營運周
      轉使用屬實，衡情亦係在被告二人知情及同意提供人頭予訴外人李明憲借款甚
      明，否則訴外人林凌華何以能夠取得被告二人之印鑑章申辦印鑑證明及進而辦
      理抵押貸款？至被告二人事後否認系爭借款，要為訴外人李明憲之財務發生問
      題而無法繼續按期繳納系爭借款本息，拖累被告二人所致。本院再參酌被告二
      人與訴外人李明憲、林凌華夫妻關係之密切，若系爭借款確與被告二人無關，
      何以被告二人無法協同訴外人李明憲、林凌華到庭作證，或提供其等二人正確
      住址供本院通知訊問？尤其訴外人李明憲為現任華濟醫院院長，具有相當社會
      地位之人，要無逃匿不知去向之可能，被告二人竟無法要求李明憲、林凌華夫
      妻二人到庭說明，令本院不解，益見原告主張系爭借款乃被告二人家族間糾紛
      等語，應屬可信。從而被告二人否認對系爭借款知情云云，亦嫌無憑。
  (二)被告二人雖抗辯稱系爭借款蓋用之印鑑章遭他人盜用云云，惟印章遭盜用乃變
      態事實，自應由主張該項事實之被告二人負舉證責任，而被告二人之印鑑章究
      竟遭何人盜用─訴外人林凌華或證人姚麗麗？被告二人並未舉證以實其說，且
      被告二人之印鑑章若確有遭盜用之事實，且盜用印章事涉刑事犯罪，何以證人
      姚麗麗於九十二年八月八日言詞辯論期日到庭結證稱取得印鑑章之來源為訴外
      人林凌華等語後，迄今達十個月之久，被告二人遲遲未採取任何刑事告訴作為
      ？另依前述之相關證據資料顯示，被告二人之印鑑章縱非親自蓋用，亦屬授權
      訴外人林凌華使用，應無盜用印鑑章之情事可言。故被告二人此部分之抗辯，
      尚難遽信。
  (三)又被告二人雖於九十二年十月二十一日具狀聲請鑑定下列事項：系爭本票之簽
      名筆跡與被告二人筆跡是否相符？授信約定書上「立約定書人」之簽名筆跡與
      「對保簽章」欄之簽名筆跡是否相同？被告乙○○之二枚活期儲蓄存款開戶印
      鑑卡之簽名筆跡，與授信約定書「立約定書人」之被告乙○○簽名筆跡是否相
      符？八十五年十月八日取款憑條之「乙○○」印文與八十一年四月九日存款印
      鑑卡「乙○○」印文是否相同？本院曾依被告二人聲請將上開證物原本與被告
      二人當庭書寫筆跡等送請法務部調查局鑑定，該鑑定結果認為「簽名筆跡鑑定
      部分供比對資料不足，要求補正；而印文鑑定部分，系爭本票之『乙○○』印
      文與授信約定書之『乙○○』印文、彰化市戶政事務所印鑑證明之『乙○○』
      印文形體相合、特徵相符，研判出於同一印章；八十五年十月八日取款憑條之
      『乙○○』印文之紋線粗化、特徵不明，無法與八十一年四月九日存款印鑑卡
      『乙○○』印文比對異同」等語，有該局九十三年三月八日調科貳字第０九三
      ０００八八八００號鑑定通知書及附件可稽，詎被告二人聲請改送中央警察大
      學或憲兵學校鑑定，並認為法務部調查局要求補正部分不需補正，且該鑑定機
      關「有失專業精神，顯有推托卸責之嫌」 (參見九十三年四月二十八日言詞辯
      論筆錄及被告九十三年六月十八日書狀)，而本院復依被告二人聲請函請上開
      二機關鑑定，中央警察大學以「僅受理刑事案件證物鑑定之委託」為由拒絕鑑
      定，而憲兵學校以「因應國軍人力精簡案，本校已無相關鑑定人力」為由退回
      本院囑託鑑定函，此有中央警察大學九十三年五月六日校鑑科字第０九三００
      ０二０四九號函及憲兵學校九十三年五月二十七日堅研字第０九三０００二三
      五四號函各在卷足按。被告二人復於九十三年六月十八日言詞辯論期日聲請改
      送民間鑑定機構鑑定云云，惟本院認為法務部調查局對筆跡、印文鑑定在國內
      具有相當專業水準，其要求補正資料係求慎重起見，且被告乙○○所有之系爭
      印鑑章，因被告乙○○以遺失為由不能提出，致印文鑑定部分欠缺印章實物比
      對，在鑑定過程已難期精確，本院認為此屬鑑定資料之不足，要與鑑定機關是
      否欠缺專業無涉。另筆跡鑑定部分，因國內金融機構素有「認章不認人」之作
      業慣例，不以本人親自簽名為必要，縱令系爭借款相關文件之筆跡並非被告二
      人親自簽名，亦不能據此認定系爭借款與被告二人無關。再本院認為本件之相
      關事實依前揭證據資料已足以認定，且再送請其他民間機構鑑定，亦將曠日廢
      時，顯有延滯訴訟之虞，對原告亦屬不利，故被告二人聲請再送民間機構鑑定
      部分，即無必要。
五、按借用人應於約定期限內，返還與借用物種類、品質、數量相同之物。又稱保證
    者，謂當事人約定，一方於他方之債務人不履行債務時，由其代負履行責任之契
    約。保證債務，除契約另有訂定外，包含主債務之利息、違約金、損害賠償及其
    他從屬於主債務之負擔。民法第四百七十八條、第七百三十九條及第七百四十條
    分別設有規定。本件原告主張被告乙○○於右揭時間向原告借用系爭借款，逾期
    迄今仍未清償，尚欠本金三千三百八十萬元及如主文第一項所示之遲延利息與違
    約金，被告甲○○為系爭借款之連帶保證人，亦未依約清償上開款項，而被告二
    人固否認系爭借款之存在，然原告既已舉證證明系爭借款之消費借貸契約之成立
    生效，被告二人均無法提出相關證據證明其抗辯屬實，已如前述，則原告依據民
    法消費借貸及連帶保證契約法律關係訴請被告二人連帶給付上開借款三千三百八
    十萬元及如主文第一項所示之遲延利息與違約金，洵屬有據，應予准許。
六、又本件事證已臻明確，兩造其餘主張陳述及所提之證據資料，核與本判決所得心
    證結果不生影響，均毋庸再予逐一論述，附此敘明。
七、結論：本件原告之訴為有理由，依民事訴訟法第七十八條、第八十五條第二項，
    判決如主文。
中　　　華　　　民　　　國　　九十三　　年　　　七　　　月　　  二　  　日
                                    臺灣彰化地方法院民事第一庭
                                        法　　　官　  林    金    灶
右為正本係照原本作成
如對本判決上訴須於判決送達後二十日內向本院提出上訴狀
中　　　華　　　民　　　國　　九十三　　年　　　七　　　月　　  二　  　日
                                        法院書記官　  莊    何    江
